【裁判字號】    97,上,680
【裁判日期】    980728
【裁判案由】    拆屋還地等
【裁判全文】
臺灣高等法院民事判決                   97年度上字第680號
上  訴  人  丁○○
訴訟代理人  吳振賓律師
上  訴  人  亥○○
被  上訴人  戊○○
訴訟代理人  許朝昇律師
被  上訴人  午○○兼壬○○之.
            寅○○兼壬○○之.
            辛○○
            庚○○
            己○○
            未  ○
            天○○
            宇○○
            地○○
            酉○○即柳田英里.
            申○○即柳田晃宏.
            宙○○
            癸○○
            丑○○
            辰○○
            巳○○
            丙○○
            乙○○
            甲○○
            戌○○○
            卯○○
            子○○
上列當事人間請求拆屋還地等事件，上訴人對於中華民國96年12
月26日臺灣板橋地方法院94年度訴字第1450號第一審判決，提起
上訴，本院於98年6月30日言詞辯論終結，判決如下：
    主  文
上訴駁回。
第二審訴訟費用由上訴人丁○○負擔百分之五十八，餘由上訴人
亥○○負擔。
    事實及理由
一、被上訴人午○○、寅○○、辛○○、庚○○、己○○、未○
    、天○○、宇○○、地○○、酉○○（即柳田英里）、申○
    ○（即柳田晃宏）、宙○○、癸○○、丑○○、辰○○、巳
    ○○、丙○○、乙○○、甲○○、戌○○○、卯○○、子○
    ○等人經合法通知，未於言詞辯論期日到場，核無民事訴訟
    法第386條所列各款之情形，爰依上訴人之聲請，准其一造
    辯論而為判決。
二、被上訴人主張：伊等為臺北縣三峽鎮（下稱三峽鎮○○○段
    頂寮小段99地號土地（下稱系爭土地）全體公同共有人，上
    訴人丁○○所有門牌號碼為三峽鎮○○路191號建物（下稱
    191號地上物）及庭院無權占有系爭土地如附圖99（Ｂ）所
    示面積382平方公尺之土地；上訴人亥○○所有門牌號碼為
    三峽鎮○○路189號建物（下稱189號地上物）及庭院無權占
    用系爭土地如附圖99（Ａ）所示面積282平方公尺之土地，
    伊等自得請求上訴人等將地上物拆除並返還土地，上訴人丁
    ○○、亥○○無權占有伊等所有系爭土地，受有相當於租金
    之不當得利，致伊等受有損害，伊等自得請求上訴人等返還
    相當於租金之不當得利或損害金，爰依所有物返還請求權、
    不當得利及侵權行為之法律關係，訴請：(1)上訴人丁○○應
    自系爭土地如附圖99（Ｂ）、面積382平方公尺所示土地上
    191號地上物遷出，並將該地上物拆除，將土地返還伊等。
    上訴人丁○○應給付伊等新台幣（下同）13萬7,520元，並
    自起訴狀繕本送達翌日起至返還占有之日止，按月給付伊等
    2,292元。(2)上訴人亥○○應自系爭土地如附圖99（Ａ）、
    面積282平方公尺所示土地上189號地上物遷出，並將上開地
    上物拆除，將土地返還伊等。上訴人亥○○應給付伊等10萬
    1,520元，並自起訴狀繕本送達翌日起至返還占有之日止，
    按月給付伊等1,692元。原審判命上訴人丁○○應自系爭土
    地中如附圖99（Ｂ）、面積382平方公尺所示土地上之地上
    物拆除，並自上開土地遷出及返還被上訴人；上訴人丁○○
    應給付被上訴人11,002元，及自民國 (下同)94年9月23日起
    至返還前開土地之日止，按月給付被上訴人917元。上訴人
    亥○○應自系爭土地中如附圖99（Ａ）、面積282平方公尺
    所示土地上之地上物拆除，並自上開土地遷出及返還被上訴
    人；上訴人亥○○應給付被上訴人8,122元，及自95年3月21
    日起至返還前開土地之日止，按月給付被上訴人677元。並
    駁回被上訴人其餘之訴。上訴人就其等敗訴部分聲明不服，
    提起上訴，被上訴人就其等敗訴部分，則未據聲明不服，此
    部分已告確定。並於本院聲明：上訴駁回。
三、上訴人方面：
  (一)上訴人丁○○以：伊之母陳英（即周陳英）於昭和10年1月
    31日（即民國〈因本件所涉年代非僅民國，是以下述及時間
    如前未加註年代者，即係以民國為年代〉24年1月31日）向
    被上訴人之祖先林清財承購其所有坐落海山郡三峽庄橫溪字
    頂寮九九番地建物乙棟，另伊之胞兄周乞食於昭和11年6月
    19日向林清財買受坐落海山郡三峽庄橫溪字頂寮九九番地一
    筆（即瓦茸土塊造平家住家一棟），伊占有系爭土地自有合
    法權源等語，資為抗辯。並於本院聲明：(1)原判決關於伊敗
    訴部分廢棄。(2)上開廢棄部分，被上訴人在第一審之訴駁回
    。
  (二)上訴人亥○○以：系爭土地上之地上物，係伊之先人陳英（
    即周陳英）、周乞食於日據時代昭和10年1月31日（即24年1
    月31日）、昭和11年6月19日（即25年6月19日）向林清財買
    受，當時因原有房屋並未辦理保存登記，致未辦理所有權移
    轉登記，惟在日據時代買賣房屋之一般社會慣例及觀念上，
    皆認有房屋之買賣連同土地使用權一併交付買受人之意，是
    伊之先人陳英買受189號地上物之初，即有基於行使地上權
    之意思而和平公然使用系爭土地，迄今已有70餘年之久，從
    未間斷，並191號地上物所有人之身分立有稅籍牌號以按年
    繳納房捐稅，更於67年2月開始安裝電表用電；且被上訴人
    於63年間調查系爭土地之使用情形，早已知並承認系爭土地
    為伊之先人鄭春連所使用【其中建地面積約20坪，造林地面
    積約2分餘（約586坪）】，亦書有土地調查表，是伊並非無
    權占有，況被上訴人等之共有物返還請求權已罹於時效等語
    ，資為抗辯。並於本院聲明：(1)原判決關於伊敗訴部分廢棄
    。(2)上開廢棄部分，被上訴人在第一審之訴駁回。
四、兩造不爭執事項：
    (一)系爭土地為被上訴人所公同共有，業據其等提出土地登記
      謄本、繼承系統表及戶籍謄本在卷可稽（見原審卷一第23
      頁至25頁、第70頁至72頁、第85頁至116頁、135頁、本院
      卷一第263頁、卷二第87頁），且經原審向臺灣臺北地方
      法院（下稱臺北地院）調取該院96年度繼字第316號拋棄
      繼承卷核對無訛。
    (二)上訴人等各以搭蓋地上物、圍牆隔離等方式，其中上訴人
      丁○○所有191號地上物連同庭院占用系爭地號土地如附
      圖99（Ｂ）所示面積382平方公尺之土地，另上訴人亥○
      ○所有之189號地上物連同庭院占用系爭土地如附圖99（
      Ａ）所示面積282平方公尺之土地等事實，業據原審會同
      臺北縣樹林地政事務所（下稱樹林地政所）至現場進行勘
      驗明確，有勘驗筆錄、複丈成果圖附卷可稽（見原審卷一
      第36頁至41頁）。
五、被上訴人又主張：上訴人所有之189號、191號地上物無法律
    權源占用系爭土地，伊等自得請求上訴人等將地上物拆除並
    返還土地，暨請求上訴人等返還相當於租金之不當得利或損
    害金等語。惟此為上訴人所否認，並以前開情詞置辯。是本
    件所應審究者為：(一)上訴人所有之189號、191號地上物占用
    系爭土地，有無合法權源？被上訴人請求上訴人等將地上物
    拆除並返還土地，有無理由？(二)被上訴人得否請求上訴人返
    還不當得利或給付損害賠償？若為肯定，其數額若干，始為
    合理？茲分別論述如下：
  (一)上訴人所有之189號、191號地上物占用系爭土地，有無合法
    權源？被上訴人請求上訴人等將地上物拆除並返還土地，有
    無理由？
    1.按所有人對於無權占有或侵奪其所有物者，得請求返還之
      。民法第767條前段定有明文。又以無權占有為原因，請
      求返還土地者，占有人對土地所有權存在之事實無爭執，
      而僅以非無權占有為抗辯者，土地所有權人對其土地被無
      權占有之事實無舉證責任，占有人自應就其取得占有係有
      正當權源之事實證明之（最高法院85年度臺上字第1120號
      判決要旨參照）。本件被上訴人為系爭土地之公同共有人
      ，業據其等提出土地登記簿謄本為證（見原審卷一第70頁
      至72頁），此為上訴人等人所不爭執，而僅以非無權占有
      為抗辯，揆諸前開說明，被上訴人於上訴人無權占有之事
      實，無舉證責任，應由上訴人就其取得占有係有正當權源
      之事實證明之。
    2.上訴人丁○○雖抗辯：伊之母陳英（即周陳英）於昭和10
      年1月31日（即24年1月31日）向被上訴人之祖先林清財承
      購其所有坐落海山郡三峽庄橫溪字頂寮九九番地建物乙棟
      ，另伊之胞兄周乞食於昭和11年6月19日（即25年6月19日
      ）向林清財買受坐落海山郡三峽庄橫溪字頂寮九九番地一
      筆（即瓦茸土塊造平家住家一棟），且伊在系爭土地上已
      居住良久，占有系爭土地自有合法權源等語，固據提出家
      屋賣渡證書、建物賣渡證書、戶籍謄本為證（見本院卷一
      第117頁至125頁、236頁至238頁）。被上訴人則否認前開
      賣渡證書之真正，且主張：該賣渡證書僅能證明有出賣建
      物，未及於土地等語。經查：
      (1)系爭土地於36年7月1日總登記時，為林熊祥、林衡道、
        壬○○、林衡肅、林衡志、午○○、寅○○、顏春和等
        8人公同共有，林熊祥係民前16年7月10日出生，其父為
        林爾康，林衡道、壬○○、林衡肅、林衡志、午○○、
        寅○○、顏春和則為林熊祥之子、女婿，業據被上訴人
        提出土地登記謄本、繼承系統表、戶籍謄本為證（見原
        審卷一第23頁至25頁、85頁、135頁、本院卷一第263頁
        、卷二第87頁），上訴人丁○○抗辯林清財為被上訴人
        之祖先，非但為被上訴人否認，復未舉證以實其說，自
        不足採。
      (2)依上訴人丁○○所提出之家屋賣渡證書載明：「不動產
        表示，末尾記載…，家屋壹棟」，末尾不動產表示則記
        載：「海山郡三峽庄橫溪字頂寮九九番地，瓦茸土塊造
        平家住家壹棟」，建物賣渡證書則載明：「不動產表示
        ，末尾記載…以上土地地上物全部」，另末尾則記載：
        「建物表示：海山郡三峽庄橫溪字頂寮九九番之地上建
        物土塊造瓦茸平家住家壹棟」，均未提及土地買賣事宜
        ，姑且不論前開賣渡證書之真偽，顯見該賣渡證書僅就
        「家屋」、「建物」出賣，而未及於土地，上訴人丁○
        ○抗辯其胞兄周乞食曾向林清財買受坐落海山郡三峽庄
        橫溪字頂寮九九番地一筆，核與賣渡證書之記載不符，
        亦不足採。此外上訴人丁○○復未證明其所有191號地
        上物有何占有被上訴人系爭土地之合法權源，是被上訴
        人主張上訴人丁○○無權占有如附圖99（Ｂ）所示面積
        382平方公尺之土地一節，自堪信為真實。
    3.上訴人亥○○固以：系爭土地上之189號地上物，係伊之
      先人陳英（即周陳英）、周乞食於昭和10年1月31日（即
      24年1月31日）、昭和11年6月19日（即25年6月19日）向
      訴外人林清財買受，當時因原有房屋並未辦理保存登記，
      致未辦理所有權移轉登記，惟在日據時代買賣房屋之一般
      社會慣例及觀念上，皆認有房屋之買賣連同土地使用權一
      併交付買受人之意，是伊之先人陳英買受189號地上物之
      初，即有基於行使地上權之意思而和平公然使用系爭土地
      ，迄今已有70餘年之久，從未間斷，並以189號地上物所
      有人之身分立有稅籍牌號以按年繳納房捐稅，更於67年2
      月開始安裝電表用電；且被上訴人曾於63年間調查系爭土
      地之使用情形，已知並承認系爭土地為伊之先人鄭春連所
      使用（其中建地面積約20坪，造林地面積約2分餘〈約586
      坪〉），亦書有土地調查表等情，抗辯其並非無權占有，
      且被上訴人之當事人適格有欠缺，其等之共有物返還請求
      權已罹於時效等情，惟此為被上訴人所否認。經查：
      (1)本件訴訟雖原由被上訴人壬○○一人起訴，惟系爭土地
        係由如本判決當事人欄所示全體被上訴人（下合稱被上
        訴人）公同共有，有系爭土地謄本、相關繼承系統表、
        戶籍謄本附卷可稽，本件訴訟標的對於系爭土地之全體
        公同共有人必須合一確定，是被上訴人壬○○於本件訴
        訟進行中聲請原審依民事訴訟法第56條之1第1項規定裁
        定命除壬○○外之其餘被上訴人於一定期間內追加為被
        上訴人，其餘被上訴人收受後均逾期未追加為被上訴人
        ，是依上開規定，其餘被上訴人視為已一同起訴，合先
        敘明。嗣林澄子於起訴後死亡，繼承人為被上訴人辛○
        ○、庚○○、己○○，惟被上訴人辛○○、庚○○均已
        向臺北地院聲明拋棄繼承，業據原審向臺北地院調取96
        年度繼字316號拋棄繼承卷核對無訛，並依職權裁定命
        己○○承受訴訟；又壬○○亦於原審判決前死亡，繼承
        人為被上訴人午○○、寅○○，亦經原審依職權裁定命
        午○○、寅○○承受訴訟。被上訴人之當事人適格自無
        欠缺，上訴人亥○○抗辯被上訴人之當事人適格有欠缺
        ，自不足採。
      (2)上訴人亥○○又抗辯：伊之曾祖父自元年9月20日起，
        即已使用系爭土地，被上訴人之共有物返還請求權已罹
        於時效等語。惟按「已登記不動產所有人之回復請求權
        ，無民法第125條消滅時效規定之適用。」（大法官會
        議釋字第107號解釋參照），查系爭土地於36年7月1日
        總登記時，係登記為林熊祥、林衡道、壬○○、林衡肅
        、林衡志、午○○、寅○○、顏春和等8人公同共有，
        已詳如前述，揆諸前開說明，被上訴人之共有物返還請
        求權，自無民法第125條消滅時效規定之適用，上訴人
        亥○○此部分之抗辯，亦委無足採。
      (3)按「不動產物權，依法律行為而取得設定、喪失、及變
        更者，非經登記，不生效力。」，民法第758條定有明
        文。地上權係依我國民法物權編第三章所明文規定之不
        動產物權，依上開規定，非經登記之公示自不生效力。
        次按「地上權為一種物權，主張取得時效之第一要件須
        為以行使地上權之意思而占有，若依其所由發生之事實
        之性質，無行使地上權之意思者，非有變為以行使地上
        權之意思而占有之情事，其取得時效，不能開始進行。
        上訴人占有系爭土地之始，即係基於承租人之意思而非
        基於行使地上權之意思，嗣後亦非有民法第945條所定
        變為以地上權之意思而占有，自不能本於民法第772條
        準用同法第769條之規定，請求登記為地上權人。」（
        最高法院64年台上字第2552號判例意旨參照）。又按「
        占有土地建築房屋，有以無權占有之意思，有以所有之
        意思，有以租賃或借貸之意思，非必皆以行使地上權之
        意思而占有，故主張以行使地上權之意思而占有者，應
        負舉證責任。」（司法院大法官會議釋字第451號解釋
        理由、最高法院84年臺上字第748號判決意旨參照）。
      (4)上訴人亥○○抗辯：系爭土地上之189號地上物，係伊
        之先人陳英、周乞食於昭和10年1月31日（即24年1月31
        日）、昭和11年6月19日（即25年6月19日）向訴外人林
        清財買受，伊之先人陳英、周乞食買受該地上物之初，
        即有基於行使地上權之意思而和平公然使用系爭土地，
        迄今70餘年等情，固據提出建物賣渡證書、家屋賣渡證
        書為證（見原審卷一第61頁至63頁、卷二第79頁、80頁
        ）。然細繹此建物、家屋賣渡證書，其上固記載賣渡人
        為「林清財」，惟「林清財」究與被上訴人及系爭土地
        有何關係，均未見上訴人亥○○提出任何證明；再者，
        此建物、家屋賣渡證書至多僅能證明出賣「建物」而已
        ，而未及於土地，亦已詳如前述，是在出賣人是否有使
        用系爭土地合法權源之情況未明下，則無從證明189號
        地上物於占有系爭土地之初係基於行使地上權之意思為
        之，是上訴人亥○○此部分之辯解，無從為其有利之證
        明。
      (5)上訴人亥○○另提出房屋稅籍牌、臺灣電力公司（下稱
        臺電）北西區營業處書函，執為其係有權占用系爭土地
        之證明等情，然亦為被上訴人所否認。經查，房屋稅籍
        牌係政府機關基於房屋稅條例，為課徵房屋稅之明確及
        便利下所製作，而何時開始用電則係用電戶與臺電達成
        用電契約之合意所肇致，是189號地上物之房屋稅籍牌
        、用電證明至多僅能證明該房屋應繳納房屋稅或何時開
        始用電，然無從以此即得推論上訴人亥○○占有系爭土
        地具有合法權源。
      (6)上訴人亥○○雖又提出「臺北縣三峽鎮溪北頂寮地區八
        人共同共有土地調查表」1件，執為其有權占有系爭土
        地之證明，然核該調查表因係影本且年代久遠，已無法
        辨明真偽；且細繹此調查表，其上僅係記載鄭春連使用
        系爭土地之狀況，亦難以此即謂系爭土地全體公同共有
        人曾全部同意上訴人亥○○或其先人使用系爭土地之證
        明，是上訴人亥○○此部分之辯解，亦非可採。
    4.綜上，上訴人丁○○、亥○○既無法舉證證明其等有何占
      有被上訴人所有系爭土地之合法權源，是被上訴人基於民
      法第767條請求上訴人等拆除系爭土地上之相關地上物、
      遷出並返還被上訴人，洵為正當。
  (二)被上訴人得否請求上訴人返還不當得利或給付損害賠償？若
    為肯定，其數額若干，始為合理？
    1.復按無法律上之原因而受利益，致他人受損害者，應返還
      其利益，民法第179條定有明文。本件上訴人無權占有被
      上訴人之系爭土地，依社會之通常觀念，可能獲得相當於
      租金之利益，並致被上訴人受有損害，被上訴人得依民法
      第179條之規定，請求上訴人返還其等占用系爭土地相當
      於租金之不當得利（最高法院61年臺上字第1695號判例、
      87年度臺上字第2100號判決意旨參照）。本件上訴人無權
      占有系爭土地，而消極減免其應支付使用該土地之代價，
      即受有利益，並因而致被上訴人占有使用系爭土地之權益
      受有損害，被上訴人依不當得利法律關係，請求上訴人返
      還所受不當得利，於法洵無不合。又被上訴人基於不當得
      利、損害賠償之法律關係為同一請求，本院既認被上訴人
      返還不當得利之請求為有理由，自毋庸再就損害賠償部分
      予以審酌，附此敘明。
    2.再按「城市地方房屋之租金，以不超過土地及其建築物申
      報總價年息百分之十為限」，「第97條、第99條及第101
      條之規定，於租用基地建築房屋均準用之。」，土地法第
      97條、第105條分別著有規定，是該金額究以若干為適當
      ，依土地法第105條準用同法第97條、土地法施行法第25
      條之規定，應參酌基地之位置、工商繁榮之程度、占用人
      利用基地之經濟價值及所受利益等項，在申報地價年息百
      分之十限度內決定之。又計算「土地申報總價額」之基準
      ，依土地法施行法第25條、土地法第148條、平均地權條
      例第16條等規定，係以土地所有權人依法所申報之地價為
      其法定地價，如土地所有權人未於公告期間申報地價者，
      始以公告地價百分之八十為其申報地價。經查，系爭土地
      距臺北縣三峽鎮○○路口約25公尺，臺北縣三峽鎮成福國
      民小學約300公尺，臺北縣私立辭修高級中學約600公尺，
      溪東街上對面有秀波電子工廠，且位山坡巷弄之內，溪東
      路交通尚稱便利，附近為一般住家，周圍商店不多，工商
      狀況尚非繁榮等情，業經原審至系爭土地現場勘驗屬實，
      有勘驗筆錄存卷足參（見原審卷一第36至37頁），並有被
      上訴人所繪現場略圖附卷可憑（見原審卷一第69頁）；再
      者，上訴人無權占用系爭土地係用以興建房屋居住，是本
      院審酌上情及現今社會經濟現況暨一般租金水準，認被上
      訴人主張按系爭土地申報地價年息百分之十計算，尚屬過
      高，應以年息百分之四計算為適當。又系爭土地申報地價
      為每平方公尺720元，有地籍謄本在卷可參（見原審卷一
      第4頁），是依上開標準，被上訴人得主張返還不當得利
      之金額為：
      (1)被上訴人得向上訴人丁○○請求部分：
        上訴人丁○○所有191號地上物及庭院占用系爭土地上
        如附圖99（Ｂ）所示面積382平方公尺之土地，則依上
        開計算方式，被上訴人應得請求上訴人丁○○返還起訴
        前回溯5年之不當得利11,002元（元以下四捨五入，下
        同，即382×720×4%＝11,002，11,002×5＝55,010）
        ，及自起訴後按月返還917元（即11,002÷12＝917）。
      (2)被上訴人得向上訴人亥○○請求部分：
        上訴人亥○○所有189號地上物及庭院占用系爭土地上
        如附圖99（Ａ）所示面積282平方公尺之土地，則依上
        開計算方式，被上訴人應得請求上訴人亥○○返還起訴
        前回溯5年之不當得利元（即282×720×4%＝8,122，
        8,122×5＝40,610），及自起訴後按月返還677元（即
        8,122÷12＝677）。
六、綜上所述，被上訴人主張：上訴人所有之189號、191號地上
    物無法律權源占用系爭土地，為可採。上訴人抗辯：伊等占
    有系爭土地有合法權源，為不可採。從而，被上訴人本於所
    有物返還請求權、不當得利之法律關係，請求上訴人丁○○
    應將191號地上物（含庭院）拆除，並自系爭土地遷出及返
    還被上訴人，暨應給付被上訴人11,002元，及自94年9月23
    日起至返還系爭土地之日止，按月給付被上訴人917元；上
    訴人亥○○應將189號地上物（含庭院）拆除，並自系爭土
    地遷出及返還被上訴人，暨應給付被上訴人8,122元，及自
    95年3月21日起至返還系爭土地之日止，按月給付被上訴人
    677元；為有理由，應予准許。是則原審為上訴人敗訴之判
    決，核無不合。上訴意旨指摘原判決不當，求予廢棄改判，
    為無理由，應予駁回。
七、本件事證已臻明確，兩造其餘主張及攻擊防禦方法，經審酌
    後核與判決結果不生影響，爰不再一一論述，附此敘明。
據上論結，本件上訴為無理由，依民事訴訟法第449條第1項、第
78條、第85條第1項前段、第385條第1項前段，判決如主文。
中    華    民    國    98    年    7     月    28    日
                  民事第十三庭
                      審判長法  官  黃騰耀
                            法  官  陳姿岑
                            法  官  楊絮雲
正本係照原本作成。
如不服本判決，應於收受送達後20日內向本院提出上訴書狀，其
未表明上訴理由者，應於提出上訴後20日內向本院補提理由書狀
（均須按他造當事人之人數附繕本）上訴時應提出委任律師或具
有律師資格之人之委任狀；委任有律師資格者，另應附具律師資
格證書及釋明委任人與受任人有民事訴訟法第466條之1第1項但
書或第2項（詳附註）所定關係之釋明文書影本。
中    華    民    國    98    年    7     月    28    日
                              書記官  李明昇
附註：
民事訴訟法第466條之1（第1項、第2項）：
對於第二審判決上訴，上訴人應委任律師為訴訟代理人。但上訴
人或其他法定代理人具有律師資格者，不在此限。
上訴人之配偶、三親等內之血親、二親等內之姻親，或上訴人為
法人、中央或地方機關時，其所屬專任人員具有律師資格並經法
院認為適當者，亦得為第三審訴訟代理人。

司法院資訊處製作；財團法人民間司法改革基金會備份。
